【裁判字號】    94,重訴,87
【裁判日期】    951012
【裁判案由】    返還款項
【裁判全文】
臺灣新竹地方法院民事判決              94年度重訴字第87號
原      告  丁○○○
法定代理人  戊○○
訴訟代理人  路春鴻律師
            陳詩文律師
被      告  己○○
上列當事人間請求返還款項事件，本院於民國95年9月28日言詞
辯論終結，判決如下：
    主  文
原告之訴及假執行之聲請均駁回。
訴訟費用由原告負擔。
    事實及理由
一、原告起訴主張
（一）被告為原告之長子，民國92年3月5日及93年5月8日原告以
      新台幣（下同）19,000,000元及45,757,104元分別出售因
      高速鐵路區段徵收其所有坐落新竹縣竹北市○○○段芒頭
      埔小段123-1號土地（以下簡稱123-1號土地）而可取得之
      抵價地予訴外人黃運森及黃金福，並由分別委任被告代領
      價金15,200,000元及18,300,000元。按受任人因處理委任
      事務，所收取之金錢、物品及孳息，應交付於委任人，民
      法第541條第1項訂有明文。依據上開規定，被告受原告之
      委任代為收取上開價金，自應將上開價金交還原告，為此
      ，依據依據委任關係，請求被告返還上開代收之價金及遲
      延利息。
（二）如認兩造間並未存有委任關係，則被告受領屬於原告之買
      賣價金，亦屬無法律上之原因而被告受有利益，而致原告
      受有損害。按無法律上之原因而受利益，致他人受損害者
      ，應返還其利益，民法第179條前段定有明文，依據上開
      規定，請求被告返還所受之利益。
（三）聲明：
    1.被告應給付原告33,500,000元，及自起訴狀繕本送達翌日
      （94年7月2日）起至清償日止按年息百分之五計算利息。
    2.願供擔保請准宣告假執行。
二、被告之抗辯
（一）被告雖不爭執原告出售其所有之抵價地時由其代領
      33,500,000元，但抗辯，123-1號土地係原告出售被告自
      養父陳清源繼承之新竹縣竹北鄉○○段106-2號、107-1號
      、107-4號、107-5號土地之價金所購得。被告繼承之土地
      在50年3月15日辦畢繼承登記，56年2月10日將繼承之上開
      土地出售訴外人陳清鏡，56年3月20日辦畢所有權移轉登
      記，而在56年2月21日購入123-1號土地，56年3月21日辦
      畢土地所有權移轉登記。
（二）123-1號土地本應登記於被告名下，但因被告當時僅年15
      歲，無法取得自耕能力證明，因而將123-1號土地信託登
      記於原告名下，待至被告得以承受上開土地後再移轉為被
      告所有。
（三）依據土地徵收條例第40條所領得之抵價地或或依據同法第
      30條領取之補償費均為原徵收土地之變形利益，依據兩造
      間之信託關係及類推適用民法第225條第2項規定，被告自
      得請求交付上開123-1號土地因徵收而換得之抵價地或抵
      價地出售之價金所有權。因此，被告取得123-1號土地徵
      收換取之抵價地或出售地價地之價款之所有權，自無庸返
      還該價款。
（四）又按善意占有人，依推定其為適法所有之權利，得為占有
      物之使用及收益，民法第952條定有明文。被告縱受不利
      益之判決，亦應受占有之保護，得為上開金錢之收益、使
      用。
（五）被告因123-1號土地徵收換取抵價地之出售支出仲介費各
      38萬元及175萬元，又自90年起支付原告生活費、房租、
      安養費、醫療費等共計1,648,373元，如判令被告應返還
      ，則主張應扣除上開仲介費及生活費等。
（六）請求駁回原告訴，如受不利益願供擔保請求免為假執行。
三、法院之判斷
（一）兩造不爭執之事實
  1.92年3月5日及93年5月8日原告以19,000,000元及45,757,
    104元分別出售因高速鐵路區段徵收123-1號土地而可取得之
    抵價地予訴外人黃運森及黃金福，並分別委任被告代領價金
    15,200,000元及18,300,000元。
（二）本件之爭執點
  1.兩造間就123-1號土地是否存有信託關係？
  2.如未存有信託關係，兩造間就123-1號土地之關係為何？是
    否有贈與關係？
（三）法院得心證之理由
  1.原告購入123-1號土地之價金部分來自於出售被告所繼承之土
   地。
 （1）被告於50年3月15日繼承取得其養父陳清源所有之之新竹
      縣竹北鄉○○段106-2號、107-1號、107-4號、107-5號土
      地，旋於56年2月10日由原告以法定代理人之身分將上開
      土地出售訴外人陳清鏡，56年3月20日辦畢所有權移轉登
      記，而原告則在56年2月21日購入123-1號土地，56年3月
      21 日辦畢土地所有權移轉登記，有被告提出之土地登記
      謄本10紙為證。原告以法定代理人身份出售被告繼承之土
      地與原告購入123-1號土地之時間僅相差一天，移轉登記
      之時間亦僅相差一天。
 （2）證人丙○○○（原告之兄嫂、被告之舅母）、證人甲○○
      （原告之妹、被告之姨母）均證稱，原告之夫陳清源死亡
      時，原告與其兄莊榮禎、證人丙○○○、甲○○商量，因
      原告之夫陳清源所遺位於隘口之土地，距離太遠不方便，
      將該土地出售，購買距離娘家較近之芒頭埔附近之土地，
      原告同意才先登記於原告名下，等被告長大再登記於被告
      名下等語，有本院94年12月23日言詞辯論筆錄在卷可參。
 （3）被告所提之原告於85年3月25日書立之切結書，原告雖否
      認其為真正，但證人丙○○○於本院審理時證明該切結書
      為兩造一同攜至證人家中請證人見證簽名，且原告之簽名
      確實為原告所簽，證人尚與原告說笑稱，原告之簽名很好
      看等語，復參酌證人甲○○證稱切結書之內容在簽訂切結
      書前，原告及證人丙○○○、莊榮禎、乙○○等人均在證
      人甲○○先生所開設之代書事務所商討過，事後再將商討
      結果寫成書面等情，有本院94年12月23日言詞辯論筆錄在
      卷可參。證人丙○○○與甲○○為原告之兄嫂及親妹，亦
      為被告之舅母及姨母，二人與本件訴訟並無利害關係，與
      兩造均為情誼深厚之關係，應無偏袒任何一方之嫌，其等
      之證述應堪採信。因此，切結書之內容既為原告事前同意
      ，且證人丙○○○亦證稱切結書上之簽名為原告所有，被
      告主張切結書為真正，應堪採信。
（4）綜上，依據被告繼承土地出售之時間與123-1號土地購入之
     時間僅相差一天，且移轉登記之時間亦僅相差一天，且證
     人丙○○○、甲○○亦均證稱確實出售被告繼承之土地以
     購入123-1號土地，且原告均同意將來將123-1號土地移轉
     登記於被告名下，且有原告出具之切結書為證，因此，被
     告主張其繼承之土地出售所得之價金，確實用於系爭123-1
     號土地乙節，應堪採信。
  2.123-1號土地之權利應為兩造共有。
    依上所述，123-1號土地既為被告與原告共同購買，雖登記
    於原告名下，但該土地所得之利益應為兩造所共有。原告主
    張123-1號土地為其所有，被告無權享有任何利益云云，應
    非可採。按數人按其應有部分，對於一物有所有權者，為共
    有人。各共有人之應有部分不明者，推定其為均等（準共有
     ）本節規定，於所有權以外之財產權，由數人共有或公同
    共有者準用之，民法第817條、第831條定有明文。購入123-1
    號土地之出資比例，本應為決定兩造就123-1號土地享有利益
    之比例，但因，兩造均無法證明，依據上開規定，兩造就
    123-1號土地所生之利益應推定共有。原告主張被告代收出
    售抵價地之行為，係受原告委任云云，顯非可採。而被告主
    張123-1號土地係信託於原告名下云云，亦非可採。
  3.123-1號土地所生之利益除被告原有之二分之一，原告二分
    之一部份，應已贈與被告。
    兩造既共有123-1號土地所生之利益，本應平分123-1號土地
    所生之利益，即123-1號土地因區段徵收而產生之抵價地，
    甚而共同出售抵價地之價金，應由兩造平分。但證人丙○○
    ○及甲○○均證稱購買123-1號土地時，原告同意將123-1號
   土地在被告得承受該土地之所有權時，將移轉123-1號土地之
   所有權予被告，且證人丙○○○及甲○○亦證稱，85年5月15
   日原告書立之贈與契約書為真正，且其上之簽名確為原告所
   為，有本院94年12月23日言詞辯論筆錄在卷可參。贈與契約
   內雖稱原告將123-1號土地及其上之門牌號碼新竹縣竹北市芒
   頭埔23-1房屋全部贈與被告，但123-1號土地為兩造共有，已
   如上所述，故上開贈與契約實際上原告贈與者僅原告享有之
   123-1號土地二分之一之權利，且依據該贈與契約第3條約定
   ，贈與之標的亦包含123-1號土地因徵收而取得之價金或補償
   金。且該贈與亦附有條件，即被告所受贈與之部分應於被告
   之子（原告之孫）陳世旻、陳世賢成年後若能克盡孝道，則
   被告不得另做處分，而必須由該二人繼承。原告雖主張上開
   贈與契約為通謀虛偽意思表示，但並未就通謀虛偽之事實提
   出證據證明，且證人丙○○○及甲○○亦均證稱原告確實有
   意願將123-1號土地之權利全部移轉被告所有，故上開贈與契
   約內將原屬原告之一半贈與被告之事實，並無虛偽或通謀之
   情形，原告之主張自難採信
 4.綜上，123-1號土地之利益本為兩造共有，123-1號土地換取
   之抵價地出售訴外人黃運森及黃金福共計得款64,757,104元
   ，被告本得享有其中一半，即32,378,552元，況原告所享有
   之另一半利益亦經贈與被告，且兩造間並無委任關係存在，
   被告係出於為自己處理事務而收取價金，故被告自訴外人黃
   運森及黃金福處所收取之價金，本於自己對123-1號土地之權
   利行使及收取贈與物，無須返還，亦非無法律上之理由，故
   原告提起本件訴訟，主張依據委任及不當得利之法律關係，
   請求被告返還收取之33,500,000元，非有理由，不能准許，
   應駁回之。因原告敗訴，其所為之假執行聲請亦失所附麗，
   應一併駁回之。
5.兩造其餘其他攻擊防禦方法，經審酌後均與本件之判決基礎無
  關，爰不一一論述。
四、結論，本件為原告之訴無理由，應依民事訴訟法第78條，判
    決如主文。
中    華    民    國    95    年    10    月    12    日
                  民事第一庭    法  官  黃珮禎
以上正本係照原本作成。
如對本判決上訴，須於判決送達後20日內向本院提出上訴狀。
中    華    民    國    95    年    10    月    12    日
                                書記官  江靜玲


司法院資訊處製作；財團法人民間司法改革基金會備份。
